【裁判字號】    98,訴,136
【裁判日期】    981104
【裁判案由】    拆屋還地
【裁判全文】
臺灣士林地方法院民事判決               98年度訴字第136號
原      告  乙○
被      告  甲○○
上列當事人間拆屋還地事件，本院於民國98年10月20日言詞辯論
終結，判決如下：
    主  文
被告應將坐落臺北市○○區○○段五小段三二七地號土地，如附
圖所示黃色部分（面積9.54平方公尺）之房屋拆除，將土地返還
予原告及全體共有人。
訴訟費用（減縮後）新臺幣壹萬伍仟佰玖拾伍元由被告負擔。
本判決於原告以新臺幣拾伍萬元為被告供擔保後，得假執行；
但被告如以新臺幣壹佰零肆萬玖仟肆佰元為原告預供擔保或提存
，得免為假執行。
    事實及理由
一、原告起訴主張：伊為坐落臺北市○○區○○段5 小段327 地
    號土地（下稱系爭土地）之共有人。系爭土地遭被告無權占
    用如附圖所示黃色部分（面積9.54平方公尺），即被告所有
    之臺北市○○區○○街123 巷11弄2 號房屋（下稱系爭房屋
    ）後方增建之房屋。下稱系爭占用部分），且被告或其前手
    於興建系爭房屋時，原告並不知有占用系爭土地情事，故無
    明知其越界而未提出異議之情。爰依民法第767 條、第821
    條規定，訴請被告將系爭占用部分之地上物拆除，將土地返
    還予原告及全體共有人，並聲明請求判決如主文第1 項所示
    （原告係依臺北市政府地政處土地開發總隊測量結果，變更
    為如現在訴之聲明，本院卷第90頁參照），另陳明願供擔保
    ，請准宣告假執行。
二、被告則以：系爭房屋係於8 年前向前手買受，並維持原狀迄
    今，系爭占用部分之建物並非被告自行增建者，前手亦未告
    知有侵占他人土地之情形，被告實不知悉有占用情事，係善
    意第三人。系爭房屋係一排房子中之一棟，已經興建25年了
    ，原告未向原起造人或被告之前手起訴請求拆屋還地，顯然
    已經罹於15年消滅時效。且原告不於原起造人興建時表示異
    議，顯有民法第796 條、第796 條之1 之適用。並聲明請求
    判決：原告之訴及假執行之聲請均駁回；如受不利判決，願
    供擔保請准宣告免為假執行。
四、兩造不爭執之事實：
    (一)原告為系爭土地之共有人，所有權應有部分為4 分之1 。
      有土地登記謄本在卷足憑（本院卷第16頁至第18頁）。
    (二)被告為系爭房屋之所有權人，系爭房屋（後方）占有系爭
      土地如附圖所示黃色部分，面積9.54平方公尺。此業經本
      院履勘，並由臺北市政府地政處土地開發總隊測量鑑定無
      訛。且有建物登記謄本、勘驗筆錄、臺北市政府地政處土
      地開發總隊鑑定書、鑑定圖附卷可稽（本院卷第8 頁、第
      80 頁 、第83頁至第85頁）。
    (三)被告係於89年3 月與系爭房屋原所有權人吳祖傑簽訂買賣
      契約書，買受系爭房屋，有房地買賣契約書存卷可參（本
      院卷第47頁至第51頁）。
五、本件經兩造協議後簡化爭點如下：
  (一)本件原告是否有民法第796 條、第796條1之抗辯事由？
  (二)被告得否主張時效抗辯？
  (三)系爭房屋是否無權占有原告共有之系爭土地？
  茲論述如下：
  (一)關於本件是否有民法第796 條規定之抗辯事由之爭點：
    1.按土地所有人建築房屋逾越疆界者，鄰地所有人如知其越
      界而不即提出異議，不得請求移去或變更其建築物，固為
      民法第796 條前段所明定。惟主張鄰地所有人知其越界而
      不即提出異議者，應就此項事實負舉證之責任（最高法院
      45年台上字第931 號判例參照）。被告雖主張鄰地所有人
      知其越界而不即提出異議，惟亦於本院民國98年4 月22日
      言詞辯論期日自承無法舉證以實其說（本院卷第54頁背面
      參照），從而其抗辯原告僅能依同條但書之規定請求其以
      相當之價額，購買越界部分之土地云云，自不足採。
    2.另按土地所有人建築房屋逾越地界，鄰地所有人請求移去
      或變更時，法院得斟酌公共利益及當事人利益，免為全部
      或一部之移去或變更。但土地所有人故意逾越地界者，不
      適用之，民法第796-1 條前段亦有明文。惟查，系爭占用
      部分屬防火巷之一部，如許系爭占用部分之建物不必拆除
      或變更，恐與公共利益有違，故原告請求依民法第796 條
      之1 但書規定購買越界部分之土地云云，亦屬無稽。
  (二)本件被告不得主張時效抗辯：
    被告雖辯稱：系爭占用部分已依現狀存在逾15年，依民法第
    125 條規定，原告之請求權已經消滅云云。惟按已登記之不
    動產所有人之回復請求權，無民法第125 條消滅時效規定之
    適用，大法官會議釋字第107 號解釋明確。而系爭土地為已
    登記之不動產，是以，被告所為時效抗辯，即無足取。
  (三)按所有人對於無權占有或侵奪其所有物者，得請求返還之；
    各共有人對於第三人，得就共有物之全部為本於所有權之請
    求。但回復共有物之請求，僅得為共有人全體之利益為之。
    民法第767 條前段、第821 條分別定有明文。依兩造不爭執
    事實(一)、(二)所示，被告占有原告共有之系爭土地如附圖所示
    黃色部分面積9.54平方公尺，被告既未能舉證證明其占用系
    爭土地有何法律權源，則原告依民法第767 條、第821 條之
    規定，請求被告將系爭占用部分上之建物拆除，並返還該部
    份土地予原告及全體共有人，於法即無不合，應予准許。
六、本件訴訟費用（減縮後）為新臺幣（下同）1 萬5,395 元（
    含第1 審裁判費1 萬1,395 元、原告向臺北市士林地政事務
    所預繳之複丈費4,000 元），依職權命由被告負擔，即被告
    應給付原告1 萬5,395 元。另臺北市政府地政處土地開發總
    隊預繳之測量費，因已由被告預繳，無庸再命被告賠付，附
    此敘明。
七、兩造陳明願供擔保，分別聲請宣告假執行及免為假執行，核
    無不合，爰分別命供相當擔保後予以准許。
八、本件事證已臻明確，兩造其餘攻防方法及訴訟資料經本院審
    酌後，核與判決不生影響，無遂一論駁之必要，併此敘明。
九、據上論結，原告之訴為有理由，依民事訴訟法第78條、第87
    條第1 項、第390條第2項、第392條，判決如主文。
中    華    民    國    98    年    11    月    4     日
                  民事第二庭  法  官  王怡雯
以上正本證明與原本無異。
如對本判決上訴，應於判決送達後20日內向本院提出上訴狀。
中    華    民    國    98    年    11    月    6     日
                              書記官  桂大永


司法院資訊處製作；財團法人民間司法改革基金會備份。
